臺灣臺中地方法院民事判決　九十三年度訴字第二九號
　　原　　　告　甲○○
　　訴訟代理人　朱從龍　律師
　　被　　　告　乙○○
　　　　　　　　丙○○
　　共　　　同
　　訴訟代理人　陳偉民　律師
右當事人間請求損害賠償事件，於民國九十四年一月十九日言詞辯論終結，本院判決
如左：
    主      文
被告應連帶給付原告新台幣壹佰貳拾伍萬元，及自民國九十二年十一月二十六日起至
清償日止，按年利率百分之五計算之利息。
被告乙○○應給付原告新台幣壹佰柒拾伍萬元，及自民國九十二年十一月二十六日起
至清償日止，按年利率百分之五計算之利息。
原告其餘之訴駁回。
訴訟費用由被告連帶負擔百分之三十五，餘由被告乙○○負擔。
本判決第一項於原告以新台幣肆拾貳萬元供擔保後，得假執行。但被告以新台幣壹佰
貳拾伍萬元為原告預供擔保後，得免為假執行。
本判決第二項於原告以新台幣伍拾玖萬元供擔保後，得假執行。但被告乙○○以新台
幣壹佰柒拾伍萬元為原告預供擔保後，得免為假執行。
原告其餘假執行之聲請駁回。
    事實及理由
一、本件原告起訴主張，被告乙○○與丙○○為夫妻，民國（下同）九十一年五月間
    ，被告丙○○以欲在大陸廣東省中山市組織設立公司，成立尤希卡文教事業機構
    為由，邀原告合夥投資新公司，致原告陷於錯誤，而與被告乙○○訂有合約書（
    即原證三），入股交付新台幣（下同）四百萬元（下稱投資部分），予被告乙
    ○○，惟被告二人並未於大陸成立尤希卡公司，而係成立龍希卡培訓中心，原告
    始知受騙。又被告九十一年十月間，邀原告與其二人各出資一半，購買訴外人張
    稚筠公司所有之「ＭＩＴ聰明學習程式」（下稱ＭＩＴ程式）之智慧財產權，以
    便供尤希卡公司使用，並授權在大陸使用及推廣，原告因之投資一百七十五萬元
    （下稱投資部分），並與被告乙○○訂有合約書（即原證五），然實則訴外人
    張稚筠係無償提供該軟體供被告使用，是被告欺騙原告甚為顯然（嗣被告已返還
    其中一百萬元）。再者，被告於九十一年六月十日，以將在大陸成立聯翔食品，
    並註冊薔薇派等食品商標，再度邀原告出資合夥，原告因而與被告乙○○簽署合
    約書（即原證八），並交付半數之出資額新台幣一百二十六萬元予被告（下稱
    投資部分），惟被告亦未成立聯翔食品，亦未進行薔薇派之註冊，是此部分原告
    亦受被告詐欺欺已明。爰依民法第九十二條第一項規定，以準備書狀之繕本為撤
    銷遭詐欺之意思示，並以民法第一百八十四條（第一項前段、後段、第二項）、
    第一百八十五條侵權行為之法律關係（不以撤銷為必要），或民法第一百七十九
    條不當得利之法律關係（撤銷後），提起本件訴訟（擇一判決）。訴之聲明：被
    告二人應連帶給付原告三百萬元（即其中投資部分一百二十五萬元、投資部
    分七十五萬元、投資部分一百萬元），及自支付命令送達之翌日起至清償日止
    ，按年息百分之五計算之利息。並願供擔保，請准宣告假執行。
二、被告二人則以，原告於九十一年五月間投資尤希卡文教事業機構金額四百萬元，
    與被告乙○○意思合致，並書立有合約書，無詐欺陷於錯誤之問題。九十一年十
    月間原告與被告乙○○共同投資購買ＭＩＴ程式使用權，其真意指支付ＭＩＴ程
    式成本之代價，包括記憶技巧、閱讀技巧、外文學習技巧、聆聽思考技巧、寫作
    演講技巧等教材、講義、互動光碟等，以及意向書上迪生國際企業有限公司張稚
    筠前往大陸協助招生、教學、說明會活動等鐘點費、成交佣金等支出，並非指向
    張稚筠購買該程式。原告被告乙○○，雙方書立有合約書，亦無欺陷於錯誤之問
    題。原告並於九十二年二月十六日因此投資而獲利一百萬元。又原告與被告乙○
    ○欲成立聯翔食品，於九十一年六月十日簽訂合夥契約，雙方佔資本額二百五十
    二萬元之百分之五十資本額，原告支付一百二十六萬元，此有合約書為憑亦無詐
    欺陷於錯誤之問題。而原告投資等事，與被告丙○○無關，其無侵權行為。又本
    件被告並未詐騙原告，且原告於九十一年五月間、九十一年六月十日、九十一年
    十月間分別簽訂合夥契約，當時即已知悉合夥契約詳情，縱有詐欺，原告亦已知
    悉，其遲至九十三年一月以後始行使撤銷權，顯已逾一年之除斥期間，故縱認原
    告有撤銷權亦已逾期間不行使而歸於消滅。答辯聲明：原告之訴及假執行之聲請
    駁回；並陳明願供擔保，請准宣告免予假執行。
三、按稱詐欺者，傳達不實之訊息，使他人陷於錯誤而為意思表示，致受有損害之謂
    。詐欺行為，得為作為（指虛偽之陳述）與不作為（須有作為之義務）。參以，
    證人蔡靜怡（亦為上開投資部分之投資人）證稱：「原證十二合約書是我（註
    ：指蔡靜怡）與被告丙○○簽訂的。我有拿出二百萬元給丙○○，是丙○○找我
    投資在大陸廣東中山市成立尤希卡文教中心，項目為教授電腦、速讀、心算等科
    目，丙○○跟我說有十個合夥人，剛開始是一千萬元，後來剩下三、四個人，乙
    ○○也是合夥人，丙○○也是合夥人（占百分之五十），我沒有再投資其他的。
    本來在大陸確實有經營，九十一年六、七月間開始經營，後來在九十二年十月、
    十一月間就沒有經營了，因為財務上有問題，在大陸上都是乙○○在經營。」、
    「總出資額剛開始是一千萬元十股，後來增資為二千萬元，還是十股，我是占兩
    股，我沒有再出資，丙○○答應給我兩百萬元的乾股」、「丙○○與乙○○是各
    別合夥人」、「我所謂的十位合夥人是與原證二（註：即尤希卡文教事業機構商
    業計劃書）組織的六個人為跟其他幾位．．．專業的人」等語（見本院九十三年
    四月十四日審理筆錄）。核與被告乙○○稱：「第一項四百萬部分（註：即上開
    投資部分）合夥人為原告、被告乙○○及蔡靜怡。這部分是要共同投資成立尤
    希卡文教事業機構，在大陸廣東省東山市。原告出資四百萬，蔡靜怡出資二百萬
    元，被告乙○○出資一千六百萬元，總共資本額是兩千萬元。，目前仍有在營運
    」等語（見九十三年三月十七日審理筆錄）。二人就合夥之人數、營業狀況，即
    有不符。參諸，卷附兩造所不爭執之原證二（即尤希卡文教事業機構商業計劃書
    ）所載內容，就組識部分確載有被告丙○○等六人，另卷附之原證十二（註：蔡
    靜怡與被告丙○○就尤希卡文教事業機構簽訂之合約書）係被告丙○○與蔡靜怡
    所簽訂乙情，有上開合約書可稽，並為被告所不爭執。足見，被告二人確係共同
    參與尤希卡文教事業機構合夥股份之招攬無疑。按以，合夥之人數、資格、事業
    之方針及營運計劃，牽涉合夥事業獲利與否，為供合夥人是否入股合夥之重要判
    斷因素，此些資訊若有不實，即便事後確有事業之經營，然該事業之營運，即與
    合夥人入夥前認知之狀況不同，自屬詐欺。本件被告乙○○收受原告此部分之投
    資金額計四百萬元，並由被告丙○○出面招攬，且為合夥人之一等情，既經認定
    ，是其二人係共同提供不實之資訊，致原告陷於錯誤，而交付上開金額，致原告
    受有上開金額之經濟上損失之事實，堪可信為真實。被告二人以尤希卡文教事業
    機構確曾於大陸經營為由，亦難以為一切合理及合法化之理由。
四、次按，因故意或過失，不法侵害他人之權利者，負損害賠償責任。故意以背於善
    良風俗之方法，加損害於他人者亦同。違反保護他人之法律，致生損害於他人者
    ，負賠償責任，民法第一百八十四條第一項前段、後段、第二項，分別定有明文
    。第一項前、後兩段為相異之侵權行為類型。關於保護之法益，前段為權利，後
    段為一般法益。關於主觀責任，前者以故意過失為已足，後者則限制須故意以背
    於善良風俗之方法加損害於他人，兩者要件有別，請求權基礎相異，訴訟標的自
　　屬不同（最高法法院八十年度台上字第三七六０號判決要旨）。此即民法第一百
    八十四條規定係調和「行為自由」和「保護的權益」此兩個基本利益，區別不同
    的權益的保護，而組成侵權行為責任體系。被侵害者係他人權利時，只要加害人
    具有故意或過失，即應依民法第一百八十四條第一項前段負損害賠償責任。其被
    侵害者，非屬權利時，須加害行為係出於故意背於善良風俗方法（第一百八十四
    條第一項後段），或違反保護他人之法律（第一百八十四條第二項）時，被害人
    始得請求損害賠償。易言之，民法第一百八十四條第一項前段所保護的，限於權
    利，不及一般財產上之利益（純粹財產上損害、純粹經濟上損失）。一般財產上
    利益僅能依民法第一百八十四條第一項後段規定或第二項受到保護。立法者所以
    作此「區別性的權益保護」，係鑒於一般財損害範圍廣泛，難以預估，為避免責
    任氾濫，特嚴格其構成要件，期能兼顧個人行為之自由。本件原告就上開投資
    部分投資部分，已交付四百萬元予被告乙○○乙情，業據被告二人所不爭執，並
    有卷附原證三之合約書乙紙可稽，自可信為真實。而原告交付之上開款項，係遭
    被告二人之詐欺而為交付，亦如前述。是原告二人因被告二人之詐欺行為而受有
    前開款項之經濟上損失甚明。故而，被告二人依民法第一百八十五條第一項前段
    ，民法第一百八十四條第一項後段、第二項共同侵權行為之規定，被告二人自應
    連帶負損害賠償責任。是原告此投資部分於一百二十五萬元之請求自屬於法有
    據，應予淮許。
五、次查，就上開投資部分，被告乙○○與原告訂有卷附原證五之合約書，原告亦
    交付一百七十五萬元予被告乙○○，嗣原告已取回一百萬元等情，已據被告乙○
    ○所不爭執，並有原證五之合約書影本可稽。參諸，該合約書係載「主旨：甲（
    註：指被告乙○○）、乙（註：指原告）雙方共同投資在大陸創立「ＭＩＴ聰明
    學習程式」。甲、乙雙方以新台幣三百五十萬元整，購買「ＭＩＴ聰明學習程式
    」，在大陸使用及專利權，甲、乙雙方各佔５０％，各付新台幣一百七十五萬元
    整」。是以，被告乙○○係傳達予原告以三百五十萬元購買「ＭＩＴ程式」之智
    慧財產權無疑。然證人張稚筠於本院審理時證稱：「乙○○或丙○○沒有向我（
    註：指張稚筠）買ＭＩＴ聰明學習程式，我是提供ＭＩＴ聰明學習程式，是免費
    提供的，沒有收取對價。我跟尤希卡合作，由尤希卡提供旅費，我過去大陸教授
    ，然後收取鐘點費，不同的師資有不同的鐘點費。現在已沒有去大陸教，合約只
    有三個月，從九十一年十一月到九十二年一月共三個月，因為合約只有訂三個月
    ，過了三個月之後ＭＩＴ聰明學習程式就留給尤希卡使用，另外我們幫他們招生
    部分有收取佣金，為學費的百分之二十到二十五」等語（見本院九十三年五月三
    審理筆錄），並當庭提出其與被告乙○○（代表Ｇ、Ｔ機構）所立之意向書影本
    乙紙為證。而被告乙○○亦對證人張稚筠上開之陳述及所提之意向書均表示無爭
    執。是以，姑且不論，原告所提原證七之意向書（內容、形式與上開張稚筠及所
    提之意向書大致相符）之真正（被告乙○○否認真正）與否，然被告乙○○確非
    以三百七十五萬元取得「ＭＩＴ程式」之智慧財產權，要可認定。且由證人張稚
    筠上開之證述，可知供給旅費、鐘點費及佣金等之人亦為尤希卡機構，而與被告
    乙○○無涉。是被告乙○○有關此部分之投資，顯係詐欺原告甚明。被告乙○○
    有此部分，於上開（二）之辯稱自無足採信。故而，原告有關此投資部分係因
    被告乙○○之詐欺，致陷於錯誤，而交付一百七十五萬元（已取回一百萬元）受
    有七十五萬元之損失甚明。本諸上開（四）有關民法第一百八十四條侵權行為規
    定之說明，被告乙○○自應負損害賠償責任。是此部分，原告此投資部分為返
    還七十五萬元之請求自屬於法有據，應予淮許。
六、再查，被告乙○○以與原告合夥於大陸廣東省中山市成立（經營）聯翔食品店（
    即上開投資部分），而收受原告所交付之一百二十六萬元乙情，已據被告乙○
    ○陳明，並有原告所提之原證八所示之合約書影本可稽，自堪可信為真實。參以
    ，被告乙○○所提之被證五（即個體工商戶營業執照）所示，經營者姓名係載被
    告乙○○。是被告乙○○係以其所稱合夥事業之事務執行人自居無疑。按以，第
    五百三十七條至第五百四十六條關於委任之規定，於合夥人之執行合夥事務準用
    之。而受任人應將委任事務進行之狀況，報告委任人，委任關係終止時，應明確
    報告其顛末。民法第六百八十條、第五百四十條，分別定有明文。本件被告乙○
    ○既為上開合夥事業之事務執行人，已如前述，而前開合夥事業因財務問題，現
    在沒有經營乙情，亦據被告乙○○陳明（見本院九十三年四月十四日審理筆錄）
    。然被告乙○○卻未曾向其所謂之另一合夥人即原告就前開合夥事業之進行之狀
    況明確向原告報告。雖被告乙○○就此雖提出發票影本五紙（即被證十四之一）
    為上開合夥事業確有經營之證據方法。惟參諸，該五紙發票影本所載內容，均僅
    簡單記載購買之品名（如包裝器材、包裝材料費、烤箱設備等）。此顯不足，即
    已認定被告乙○○確有於廣東省中山市成立（經營）聯翔食品，而被告乙○○就
    此亦未提出證據，以實其說（民事訴訟法第二百七十七條但書參照）。足見，被
    告乙○○確亦係以上開合夥為由之不實資訊，致原告陷於錯誤，而交付一百二十
    六萬元，受有損失已明。本諸上開（四）有關民法第一百八十四條侵權行為規定
    之說明，被告乙○○自應負損害賠償責任。是此部分，原告此投資部分於一百
    萬元之請求自屬於法有據，應予淮許。
七、末查，就上開（五）、（六）所述之投資部分，原告均未能舉證證明被告丙
    ○○有與被告乙○○有共同參與或意思聯絡、造意、幫助等行為（民法第一百八
    十五條第一、二項參照），是原告顯未就其所主張被告丙○○應與被告乙○○就
    上開投資部分，應負連帶責任之有利於己之事實，負舉證責任（民事訴訟法
    第二百七十七條參照），自難以被告丙○○與被告乙○○為夫妻，即遽認其二人
    係共同侵權行為，是原告上開部分之主張，自屬無據，於法自有未合，要難准許
    。
八、綜合前揭（四）之說明，本件原告本於民法第一百八十四條第一項後段、第二項
    、第一百八十五條第一項前段（「主觀（意思聯絡）共同加害行為」及「客觀行
    為關連共同加害行為」）之規定，請求被告二人連帶給付一百二十五萬元（即上
    開投資部分之部分款項），及自支付命令送達之翌日（即九十二年十一月二十
    六日）起至清償日止按年息百分之五計算之利息，為有理由，應予准許。爰為判
    決如主文第一項所示。另依民法第一百八十四條第一項後段、第二項請求被告乙
    ○○給付一百七十五萬元（即上開投資部分之部分款項），及自支付命令送
    達之翌日（即九十二年十一月二十六日）起至清償日止按年息百分之五計算之利
    息，為有理由，應予准許。爰為判決如主文第二項所示。至原告就上開投資
    部分向被告丙○○之請求，為無理由，應予駁回。此部分假執行之聲請，既失所
    附麗，爰一併予以駁回。
九、兩造均陳明願供擔保，請准宣告假執行或免為假執行。經核均無不合，爰於本判
    決第一、二項原告勝訴部分，各酌定相當擔保金額准許之。
十、原告依民法第一百八十四條第一項後段、第二項、第一百八十五條之主張，既經
    准許，則有關民法第一百七十九條不當得利之請求（註：以撤銷債權行為成立為
    前提）本院即勿庸再予審酌。另被告以民法第九十三條之時效抗辯，與本件即屬
    無涉，即不再論之。
十一、據上論結，本件原告之訴為一部有理由，一部無理由，依民事訴訟法第七十九
    條、第八十五條第二項、第三百九十條第二項、第三百九十二條第二項，判決如
    主文。
中　　　華　　　民　　　國    九十四    年　    二      月    二十三    日
                                  臺灣臺中地方法院民事第四庭
~B法　　　官　陳添喜
右為正本係照原本作成。
如對本判決上訴，須於判決送達後廿日內向本院提出上訴狀。
中　　　華　　　民　　　國    九十四    年　    二      月    二十三    日
~B法院書記官
